臺灣臺南地方法院臺南簡易庭民事判決
110年度南簡字第815號
原      告  蔡竣玄  
訴訟代理人  何紫瀅律師
被      告  張孝誠  
上列當事人間請求確認本票債權不存在事件，本院於民國110年9
月30日言詞辯論終結，判決如下：
    主      文
一、確認被告持有原告所簽發如附表所示本票，於超過新臺幣20
    1,300元部分，對於原告之本票債權不存在。
二、原告其餘之訴駁回。
三、訴訟費用新臺幣8,370元，其中新臺幣6,194元由被告負擔，
    其餘新臺幣2,176元由原告負擔。
    事實及理由
一、確認法律關係之訴，非原告有即受確認判決之法律上利益者
    ，不得提起之。民事訴訟法第247條第1項前段定有明文。所
    謂即受確認判決之法律上利益，係指因法律關係之存在與否
    不明，致原告主觀上認為其在法律上之地位有不安之狀態存
    在，且此種不安之狀態，能以確認判決將之除去者而言（最
    高法院52年台上字第1240號判例意旨）。本件被告持原告所
    簽發如附表所示之本票（下稱系爭本票）聲請本院核發裁定
    准許強制執行，經本院職權調閱本院110年度司票字第1522
    號民事裁定卷宗審核無訛。是系爭本票既由被告持有並已行
    使票據權利，原告主張系爭本票債權不存在，顯然兩造就系
    爭本票債權之存否已發生爭執，如不訴請確認，原告在私法
    上之地位將有受侵害之危險，是原告提起本件確認系爭本票
    債權不存在之訴，有確認之法律上利益。
二、原告起訴主張：
㈠、被告為立祥機械有限公司（下稱立祥公司）之實際負責人（
    登記負責人為其子張祺映），原告為冠軍國際欣葉有限公司
    （下稱台灣冠軍公司）之負責人。立祥公司前與越南CTY TN
    HH THIET BI Y TE VINH THANG 公司（下稱越南冠軍公司）
    簽訂購買丁晴手套之契約，後因故取消，改由立祥公司向台
    灣冠軍公司購買，並於民國109年12月21日簽立合約（下稱
    系爭手套購買契約），約定手套交貨日期為110年1月6日、
    價金為美金20萬元，立祥公司交付支票2張（發票日為110年
    1月29日，金額合計新臺幣564萬元），及於110年1月11日電
    匯美金3萬元至台灣冠軍公司帳戶作為定金。惟因諸多原因
    ，台灣冠軍公司未交付丁晴手套。立祥公司於110年3月21日
    發存證信函予台灣冠軍公司，要求退還支票及美金3萬元，
    台灣冠軍公司收受存證信函後，即由原告與被告會算，原告
    將支票2張返還立祥公司，並由原告開立系爭本票交付立祥
    公司（由被告領取），作為台灣冠軍公司返還立祥公司定金
    之擔保。嗣冠軍公司於110年4月9日、110年5月3日分別電匯
    美金3,000元、美金17,000元至立祥公司帳戶。
㈡、系爭本票之「發票日」及文字金額中「萬」字，非原告填寫
    ，亦非原告授權他人記載，依票據法第11條規定，系爭本票
    簽立時形式上欠缺發票日及本票金額文字，應屬無效本票，
    則被告不得主張系爭本票之權利。　　
㈢、退步言，台灣冠軍公司已電匯美金2萬元至立祥公司帳戶，足
    認系爭本票債務原告已清償美金2萬元。經匯率換算，應可
    認定被告持有系爭本票，於超過新臺幣201,300元部分對於
    原告之本票債權不存在（即原告備位聲明）。
㈣、又越南冠軍公司於109年8月4日向立祥公司訂購口罩機器（下
    稱系爭口罩機器契約），價金為美金8萬元，台灣冠軍公司
    於109年11月30日匯款美金1萬元定金至立祥公司帳戶。嗣系
    爭口罩機器合約發生履約爭議，立祥公司請求支付剩餘款項
    及受領口罩機器，台灣冠軍公司則以下定後未如期交貨為由
    請求返還美金1萬元。此部分立祥公司尚未返還美金1萬元，
    原告主張被告不當得利，以此抵銷系爭本票債權，則系爭本
    票債權已因原告清償及抵銷而消滅（此即原告先位聲明）。
㈤、並聲明：
  ⒈先位聲明：確認被告持有系爭本票對原告債權不存在。
  ⒉備位聲明：確認被告持有系爭本票，於超過新臺幣201,300元
    部分，對於原告之本票債權不存在。
三、被告則以：
㈠、被告受到原告及其父親之詐欺，就系爭手套購買契約遭詐騙
    已向地檢署提告詐欺。原告應返還美金3萬元，況原告開立
    系爭本票交付被告，原告遲不還款，被告持系爭本票聲請裁
    定准許強制執行，即屬有據。
㈡、原告110年4月23日開立系爭本票交付被告，因系爭本票文字
    金額少寫「萬」字，被告即請原告補寫並按指紋以資證明，
    系爭本票並無偽造變造。
㈢、立祥公司有收到台灣冠軍公司所匯美金2萬元。惟系爭口罩機
    器契約發生履約爭議，屬越南冠軍公司與立祥公司間之契約
    ，與系爭本票之開立無關，原告不得以系爭口罩機器契約之
    定金美金1萬元主張抵銷系爭本票債權之美金1萬元。況立祥
    公司安排口罩機器出貨事宜，越南冠軍公司遲遲不付其他款
    項及受領機器，且原告亦回復稱在等越南冠軍公司回覆，系
    爭口罩機器契約目前仍在履約中，原告主張解除契約並返還
    定金美金1萬元，亦無理由。
㈣、並聲明：原告之訴駁回。
四、兩造不爭執事項：
㈠、被告為立祥公司之實際負責人（登記負責人為其子張祺映）
    ，原告為台灣冠軍公司之負責人。
㈡、立祥公司前與越南冠軍公司簽訂購買丁晴手套之契約，後因
    故取消契約，改由立祥公司向台灣冠軍公司購買，並於109
    年12月21日簽立系爭手套購買契約。約定手套交貨日期為11
    0年1月6日；價金為美金20萬元；立祥公司交付支票2張（發
    票日為110年1月29日，金額合計新臺幣564萬元），及於110
    年1月11日電匯美金3萬元至台灣冠軍公司帳戶作為定金（見
    本院卷第103至105頁、第123至127頁、第167頁）。
㈢、承上㈡，因諸多原因台灣冠軍公司未交付丁晴手套。立祥公司
    於110年3月21日發存證信函予台灣冠軍公司，要求退還支票
    2張及美金3萬元（見本院卷第107至109頁、第135至137頁）
    。
㈣、承上㈢，台灣冠軍公司收受存證信函後，即由原告與被告會算
    ，原告將支票2張返還立祥公司，並由原告開立系爭本票交
    付立祥公司（由被告領取），作為台灣冠軍公司返還立祥公
    司美金3萬元定金之擔保。
㈤、台灣冠軍公司於110年4月9日、110年5月3日分別電匯美金3,0
    00元、美金17,000元至立祥公司帳戶（見本院卷第111至113
    頁）。
㈥、被告於110年5月7日持系爭本票向本院聲請本票裁定強制執行
    ，經本院以110年度司票字第1522號裁定准予強制執行。
㈦、系爭本票上之發票人欄、簽章、地址、身分證、金額均由原
    告填寫。其上印章、指印亦由原告捺印。
㈧、越南冠軍公司另於109年8月4日向立祥公司訂購口罩機器（即
    系爭口罩機器契約），價金為美金8萬元（見本院卷第133、
    165頁），並於109年11月30日匯款美金1萬元定金至立祥公
    司帳戶（見本院卷第99至101頁）。嗣系爭口罩機器合約發
    生履約爭議，立祥公司請求支付剩餘款項及受領口罩機器，
    台灣冠軍公司則以下定後未於6至10日交貨為由請求返還美
    金1萬元。
㈨、若本院認為原告或台灣冠軍公司已清償原因關係之債務美金3
    ,000元、美金17,000元，此部分系爭本票對原告債權不存在
    之金額為新臺幣568,200元。
五、得心證之理由：
㈠、原告主張簽發系爭本票時未記載發票日、文字金額欄中「萬
    」字非原告填寫，而本票上發票年月日、金額均為絕對必要
    記載之事項，如未記載，依票據法第11條第1項前段規定，
    應為無效之票據等語。經查：
  ⒈如兩造不爭執事項㈠㈡㈢㈣所示，原告開立系爭本票具有其開立
    之緣由，目的是要作為返還美金3萬元之擔保，衡諸情理，
    原告自不可能交付一張無效本票予被告作為擔保，且原告不
    爭執系爭本票上之發票人欄、簽章、地址、身分證、金額均
    由原告填寫，及其上印章、指印亦由原告捺印，況後續台灣
    冠軍公司確有電匯美金2萬元以清償系爭本票債務，堪認系
    爭本票確為原告開立並填載發票日及文字金額欄中「萬」字
    ，自屬有效之本票。
　⒉退步言，縱原告主張系爭本票未填發票日、文字欄中萬字非
    其填寫等語，然系爭本票為原告所親簽，及其上印章、指印
    亦由原告捺印，又系爭本票金額同時有以「文字」及「號碼
    」記載，號碼部分記載為769,500元，且文字金額部分「萬
    」字亦有捺印原告之指印，使文字金額與號碼金額一致，堪
    認金額欄位均為原告填寫，已甚明確。另參諸票據法第11條
    之立法理由明載：「當事人間基於事實上需要，對於票據上
    部分應記載事項，有因不能即時確定，需俟日後確定始能補
    充者。似宜容許發票人先行簽發票據，交由他人依事先之合
    意補填，以減少交易上之困難。」，是所謂空白授權票據，
    係指票據行為人預行簽名於票據之上，而將票據上應記載事
    項之全部或一部，授權予他人補充完成之完全票據。此與因
    欠缺票據上應記載事項之一部或全部事項，致歸於無效之不
    完全票據，並非相同。系爭本票既為擔保兩造所稱美金3萬
    元之定金返還，則系爭本票之發票日，縱非原告所親簽，但
    衡諸常情，原告實有授權系爭本票持有人填載該發票日，難
    認系爭本票欠缺絕對必要記載事項而無效，是原告主張系爭
    本票經偽造、變造而無效，並不可採。
㈡、原告主張系爭口罩機器契約解除，得依解除契約之法律關係
    ，請求立祥公司返還美金1萬元定金，況美金1萬元為台灣冠
    軍公司所匯，並非越南冠軍公司匯款，亦得依不當得利之法
    律關係請求返還。則原告開立系爭本票作為擔保，除台灣冠
    軍公司已電匯之美金3,000元、美金17,000元，應再扣除美
    金1萬元，是系爭本票之原因關係債務已清償或抵銷等語。
    經查：
　⒈如兩造不爭執事項㈧所示，系爭口罩機器契約之當事人為越南
    冠軍公司與立祥公司，台灣冠軍公司已匯款美金1萬元至立
    祥公司作為定金，而立祥公司則請求支付剩餘款項及受領口
    罩機器，目前已生履約爭議。就此，原告雖主張系爭口罩機
    器契約已經解除，立祥公司應返還美金1萬元云云，惟系爭
    口罩機器契約當事人為越南冠軍公司及立祥公司，台灣冠軍
    公司不論是基於負責人為越南冠軍公司之配偶而代墊定金，
    或受越南冠軍公司之指示而匯款美金1萬元，台灣冠軍公司
    是否得請求立祥公司返還美金1萬元，仍繫諸系爭口罩機器
    契約是否合法解除。但綜觀卷內資料，未見系爭口罩機器契
    約經越南冠軍公司或立祥公司合法解除而失其效力之證據資
    料，難認系爭口罩機器契約業已解除，則原告主張解除契約
    應返還定金云云，自不可採。
　⒉又立祥公司收受台灣冠軍公司所交付之定金美金1萬元，係本
    於系爭口罩機器契約，自非無法律上之原因而受利益，是原
    告主張依不當得利之法律關係請求返還美金1萬元，亦無理
    由。至台灣冠軍公司何以為越南冠軍公司代墊定金款，應屬
    越南冠軍公司與台灣冠軍公司之內部關係，而非逕認立祥公
    司受有利益不具法律上原因。綜此，原告主張以上述美金1
    萬元作為抵銷系爭本票債權，並不可採。
㈢、台灣冠軍公司已電匯美金2萬元至立祥公司帳戶，為兩造所不
    爭執，應可認定台灣冠軍公司已清償原因關係之債務美金2
    萬元（返還系爭手套購買契約之定金）。兩造均同意依匯率
    換算，若本院認為已清償原因關係之債務美金2萬元，此部
    分系爭本票對原告債權不存在之金額為新臺幣568,200元。
    則原告請求確認被告持有系爭本票，於超過新臺幣201,300
    元部分，對於原告之本票債權不存在，即屬有據（計算式：
    769,500元－568,200元）。至原告先位聲明主張另依解除契
    約、不當得利之法律關係抵銷其餘本票債權，並無理由。
六、綜上所述，原告備位聲明請求確認被告持有系爭本票，於超
    過新臺幣201,300元部分，對於原告之本票債權不存在，為
    有理由，應予准許。逾此範圍之請求，則無理由（即先位聲
    明），應予駁回。
七、法院為終局判決時，應依職權為訴訟費用之裁判；又各當事
    人一部勝訴，一部敗訴者，其訴訟費用，由法院酌量情形，
    命兩造以比例分擔或命一造負擔，或命兩造各自負擔其支出
    之訴訟費用。民事訴訟法第87第1項、第79條分別定有明文
    。本件原告之訴為一部有理由，一部無理由，本案訴訟費用
    新臺幣8,370元，原告應負擔新臺幣2,176元，被告應負擔新
    臺幣6,194元。
八、本件事證已臻明確，兩造其餘攻擊防禦方法及舉證，核與本
    判決之結果不生影響，爰不另為贅論，附此敘明。
九、據上論結，本件原告之訴為一部有理由、一部無理由，判決
    如主文。
中　　華　　民　　國　　110 　年　　10　　月　　14　　日
  　　　　　　　　臺灣臺南地方法院臺南簡易庭　　　　　
                                  法  官　羅郁棣
以上正本證明與原本無異。
如不服本判決，應於送達後20日內向本庭（台南市○○路0段000
號）提出上訴狀（須按他造當事人人數附繕本）。
中　　華　　民　　國　　110 　年　　10　　月　　18　　日
　　　　　　　　　　　　　　　　　書記官  周玉茹
　　　　　　　　　　　　　　　　　
附表：　　　　　　　　　　　　　　　　　
編號 發票人 發票日 票面金額 到期日 票據號碼   1 蔡竣玄 110年4月23日 769,500元 110年4月29日 WG0000000